【裁判字號】    99,上易,446
【裁判日期】    990830
【裁判案由】    詐欺
【裁判全文】
臺灣高等法院臺南分院刑事判決      99年度上易字第446號
上  訴  人
即  被  告  甲○○
上列上訴人因詐欺案件，不服臺灣臺南地方法院98年度易字第17
71號中華民國99年3月24日第一審判決（起訴案號：臺灣臺南地
方法院檢察署98年度偵字第15298號），提起上訴，本院判決如
下：
    主  文
原判決撤銷。
甲○○共同意圖為自己不法之所有，以詐術使人將本人之物交付
，未遂，處有期徒刑肆月，如易科罰金，以新臺幣壹仟元折算壹
日。
    事  實
一、甲○○知悉不法犯罪集團，經常要求被害人將被詐欺之款項
    匯入不法集團所使用之人頭帳戶，以掩飾不法份子詐欺取財
    之犯罪所得，並藉此逃避檢警人員之追緝，且預見向其取得
    帳戶帳號、密碼等帳戶資料之人，會以其帳戶作為此類詐欺
    取財之不法所用，竟仍基於幫助詐欺取財之不確定故意，容
    任他人使用其帳戶，以遂行詐騙他人財物之犯行，於民國（
    下同）98年7月9日下午4時許，在臺南縣新市鄉○○路附近
    ，將其本人所申辦之國泰世華商業銀行（下稱國泰世華銀行
    ）南科分行帳號000000000000號、中華郵政股份有限公司善
    化成功郵局（下稱善化成功郵局）帳號0000000-0000000號
    及臺灣銀行共3家金融行庫帳戶之存摺、印章、提款卡及密
    碼（並均設定網路約定轉帳），交付予自稱「冠霖」之真實
    姓名年籍不詳之成年人（下稱「冠霖」），容任他人作為詐
    欺取財之工具。嗣「冠霖」取得甲○○上開帳戶之存摺、印
    章及提款卡（含密碼）後，即與其所屬之犯罪集團成員，共
    同基於意圖為自己不法所有之犯意聯絡，由該犯罪集團成員
    於98年7月16日上午9時40分許，撥打電話予乙○○，向其詐
    稱因涉及詐欺案件，須將其個人存款領出存入公正帳戶，俟
    審判結束，便將存款返還云云，致使乙○○陷於錯誤，信以
    為真，而於同日下午1時16分許，依指示至位在桃園縣桃園
    市○○路之國泰世華銀行北桃園分行，臨櫃存入新臺幣（下
    同）480,000元至甲○○上開國泰世華銀行南科分行帳戶內
    。該犯罪集團成員，旋於98年7月16日下午1時19分許，將乙
    ○○所存入之款項，以網路匯款方式轉匯入甲○○之上開善
    化成功郵局帳戶內，並立即於同日（16日）以提款卡由自動
    櫃員機接續提領6次款項共100,000元，尚餘379,976元留存
    於該帳戶內。另乙○○於查覺受騙報警處理後，前開善化成
    功郵局帳戶即列為警示帳戶，遭強制涷結結存，故「冠霖」
    前去善化成功郵局臨櫃提領未果，「冠霖」遂與甲○○聯絡
    ，要求甲○○本人至善化成功郵局提領款項，甲○○竟於同
    日下午3時餘許到場臨櫃提領，然亦未能成功。
二、案經內政部警政署保安警察第二總隊第四大隊第二中隊報請
    臺灣臺南地方法院檢察署檢察官偵查起訴。
    理  由
一、按被告以外之人於審判外之陳述，雖不符合刑事訴訟法規定
    傳聞證據得為證據之例外規定，而經當事人於審判程序同意
    作為證據，法院審酌該言詞陳述或書面陳述作成時之情況，
    認為適當者，亦得為證據。當事人、代理人或辯護人於法院
    調查證據時，知有刑事訴訟法第159條第1項不得為證據之情
    形，而未於言詞辯論終結前聲明異議者，視為有前項之同意
    ，刑事訴訟法第159條之5定有明文。本案判決所引用下述具
    傳聞性質之供述證據，經本院於審理時提示被告、檢察官，
    均表示無意見，迄言詞辯論終結前亦未聲明異議，視為同意
    作為證據，本院審酌該等證據之取得過程並無瑕疵，與本案
    待證事實間復具有相當之關聯性，自得採為證據。
二、訊之被告甲○○，雖坦承有於上開時、地，將其所開設之上
    開國泰世華銀行南科分行、善化成功郵局及臺灣銀行共3家
    金融機構之帳戶資料交予「冠霖」使用，「冠霖」乃交付3,
    000元為對價，嗣被害人乙○○遭人詐騙而將480,000元存入
    該國泰世華銀行南科分行帳戶內，旋全數遭人經由網路轉匯
    入前開善化成功郵局帳戶，並以提款卡接續提領100,000元
    ，尚餘379,976元留存在該帳戶內，旋因被害人查覺遭騙報
    警，該帳戶乃列為警示帳戶而無法繼續提領款項，惟因「冠
    霖」表示該帳戶內款項中之30,000元欲提供為其報酬，其乃
    答應「冠霖」之要求，親自至善化成功郵局臨櫃提領而未果
    等情，惟矢口否認犯有幫助詐欺或詐欺之行為，辯稱：「冠
    霖」稱其老闆係在中國大陸做違法之地下廢水工程，大陸方
    面有錢要匯進臺灣來，怕被查到，要化成小額金錢，方便匯
    款，也可以減稅，所以才向其借用上開3個帳戶，分散風險
    ，「冠霖」說借用帳戶2週，其可得到40,000元酬勞，其把
    上開3個帳戶資料交給「冠霖」時，先取得3,000元，後來「
    冠霖」及他的同事他們叫其去善化成功郵局臨櫃提領350,00
    0元給他們，且說要給其30,000元，然其去提領時，該郵局
    帳戶已無法領錢，其不知他們是詐欺集團，其沒有犯罪的故
    意云云。經查：
  (一)上開證人即被害人乙○○遭詐騙，而將480,000元存入被告
    上開國泰世華銀行南科分行帳戶內之事實，業據證人乙○○
    證述明確（警卷第14-17頁），並有國泰世華銀行存款憑證
    客戶收執聯1紙附卷可憑（警卷第18頁），且被害人存入該
    帳戶之480,000元，全數遭人經由網路轉匯入被告上開善化
    成功郵局帳戶，並以提款卡接續提領100,000元，尚餘379,
    976元留存在該善化成功郵局帳戶內之情形，亦有國泰世華
    銀行南科分行000000000000號帳戶及善化成功郵局00000000
    000000號帳戶之開戶基本資料及交易明細等資料在卷可佐（
    警卷第19-24頁）。審諸一般人並無任意將所有之款項匯入
    他人帳戶之可能，而被害人非但與被告素不相識，其所存入
    上開南科分行帳戶內之款項，復旋經不詳之人轉匯至上開善
    化成功郵局帳戶，且部分金錢立即遭提領，致難以追查其流
    向，是被害人所訴遭人詐欺取財乙節，應堪採信。因之，並
    可認定該犯罪集團係利用被告交付之上開帳戶及提款卡（含
    密碼），向被害人遂行詐欺取財之犯行，顯為有計畫之實施
    犯罪。
  (二)被告固以上開情詞置辯，惟參之：
    1.金融機構之帳戶為個人理財之工具，立於資金供需便利性
      ，申請開設帳戶並無特殊限制，一般民眾皆能自由申請開
      戶，且亦可同時在不同金融機構申請多數存款帳戶使用；
      又金融存款帳戶，事關存戶個人財產權益之保障，與存戶
      之印鑑章、提款卡結合，其專屬性、私密性更形提高，除
      非本人或與本人有密切之關係者，難認有何理由可自由流
      通使用該帳戶、提款卡及密碼，一般人亦均有應妥為保管
      ，防止他人任意使用之認識，縱因特殊情況偶有提供他人
      使用之需，亦必然深入瞭解用途後再行提供使用，此乃係
      吾人日常生活經驗與事理，且依一般人之社會生活經驗，
      並無使用他人帳戶之必要，而近年來犯罪集團利用人頭帳
      戶匯款而恐嚇或詐騙案件層出不窮，媒體及政府無不大力
      宣導，提醒注意，並有警示標誌張貼於各金融機構及提款
      機等處，亦即若不以自己名義申請開立帳戶使用，反向他
      人蒐集或收購金融機構帳戶，帳戶所有人對此應有合理懷
      疑其目的係供非法使用。
    2.而被告於原審審理中自承其不知「冠霖」及其同事等之身
      分、背景及住址，亦無法進行查證，其與「冠霖」僅在高
      雄的夜店見過1次面，約隔2、3週後，「冠霖」即打電話
      向其借用帳戶，並指示設定網路轉帳，其與「冠霖」等當
      時只能以電話聯繫等語（原審卷第36-39頁），衡之常情
      ，帳戶存摺、印章、提款卡及密碼均屬於私人金融往來之
      重要物品，應無任意交付予身分不詳者之理，況被告為年
      近30餘歲之智識正常之成年人，遠東技術學院畢業，先前
      擔任南科作技術員約3、4年，並曾從事招攬保險之工作等
      情，亦經被告於供述明確（原審卷第35、36、42頁），足
      認被告對社會環境已有相當之接觸，對金融存款帳戶之管
      理亦應有相當認識，然竟甘冒帳戶、提款卡遭有心人士作
      為犯罪工具利用之危險，將密碼率爾告知真實姓名年籍不
      詳之人，並提供提款卡供之使用，核與一般人管理金融帳
      戶之常情大相違背。
    3.又被告既與「冠霖」等均不熟悉，而吾人日常生活所常見
      ，利用他人帳戶掩人耳目之不法行為中，不外乎詐騙他人
      錢財等財產犯罪，而被告亦自陳其於本案發生前，其曾在
      報章或新聞上得知詐騙集團使用他人之帳戶進行詐騙（原
      審卷第43頁），則被告在與「冠霖」等未有深交之情形下
      ，竟仍任意提供帳戶，藉以輕易獲取高額報酬，被告於此
      異常情形下，提供帳戶予他人使用，應有預見向其取得之
      帳戶資料之人，會以其帳戶作為此類詐欺取財之不法所用
      。
    4.被告亦自承知悉開立金融機構帳戶並不困難（原審卷第36
      頁），而一般人於正常交易流程之匯款，亦有儘速確認款
      項入帳之必要，從而「冠霖」如欲接受老闆匯款，自當使
      用自己之帳戶，以降低風險、杜絕爭議，自無隨意使用他
      人帳戶之可能，遑論本件僅借用帳戶及指示被告提領款項
      之行為，即須支付甚高之報酬予被告，其於正常匯款過程
      外，另增加被告經手之風險及支出報酬成本，實與商業款
      項往來之常情不符。是被告辯稱其無詐欺之認識，顯屬避
      重就輕、臨訟推諉之詞，不足採信。
  (三)按非有正當理由，竟徵求他人提供帳戶供其使用，客觀上可
    預見其目的，係供某筆資金之存入，再行領出之用，且該筆
    資金之存入及提領過程係有意隱瞞其流程及行為人身分曝光
    之用意，一般人本於一般認知能力均易於瞭解（最高法院93
    年度臺上字第31號判決意旨參照）。且金融帳戶為個人理財
    之工具，申請開設金融帳戶並無任何特殊之限制，一般民眾
    皆可以存入最低開戶金額之方式申請開戶，一個人可以在不
    同之金融機構申請多數之存款帳戶使用，並無何困難，此乃
    眾所週知之事實，則依一般人之社會生活經驗，苟非親非故
    之人不以自己名義申請開戶，反而以出價蒐購或租用或借用
    等方式向他人蒐集金融機構帳戶供己使用，衡情當知悉蒐集
    金融帳戶者，係將所蒐集之帳戶從事財產犯罪。況觀諸現今
    社會上，詐騙者蒐購人頭帳戶，持以做為信貸、手機簡訊詐
    欺之事，常有所聞，出賣、出租或出借帳戶予非親非故之人
    ，受讓人係為從事財產犯罪，已屬公眾週知之事。本案被告
    明知其上開帳戶資料等有關個人財產、身分之物品，將淪落
    於不明人士手中，極易被利用作為與財產有關之犯罪工具，
    竟願將該等資料交付不詳姓名年籍之人，顯然對於該帳戶將
    作為不法使用，有所認知，亦不違背其之本意。是雖卷內事
    證並無積極證據證明被告知悉實施詐欺者將如何犯罪，無法
    認定被告與該犯罪集團成員有實施詐欺取財犯行之犯意聯絡
    ，但被告既對金融帳戶交付他人使用，可能遭持以從事財產
    犯罪有所認知，其有幫助他人犯詐欺取財罪之意甚明。
  (四)又按刑法上之幫助犯，固以幫助他人犯罪之意思而參與犯罪
    構成要件以外之行為而成立，惟所謂以幫助他人犯罪之意思
    而參與者，指其參與之原因，僅在助成他人犯罪之實現者而
    言，倘以合同之意思而參加犯罪，即係以自己犯罪之意思而
    參與，縱其所參與者為犯罪構成要件以外之行為，仍屬共同
    正犯，又所謂參與犯罪構成要件以外之行為者，指其所參與
    者非直接構成某種犯罪事實之內容，而僅係助成其犯罪事實
    實現之行為而言，苟已參與構成某種犯罪事實之一部，即屬
    分擔實施犯罪之行為，雖僅以幫助他人犯罪之意思而參與，
    亦仍屬共同正犯（最高法院27年上字第1333號判例意旨參照
    ）。本案被告於「冠霖」前去善化成功郵局臨櫃提領未果後
    ，應「冠霖」之要求，至善化成功郵局臨櫃欲提領款項之事
    實，已據被告供認在卷，是被告之行為，已非「單純提供人
    頭帳戶」而參與構成要件以外行為之幫助犯，其已參與「分
    工受派前往領取受詐款項」之構成要件行為而為正犯。
  (五)綜上各情相互勾稽，本案被告所辯均不合於社會常情及經驗
    法則，顯均係臨訟飾卸之詞，洵無可採。是以，被告先有幫
    助詐欺取財之不確定故意與事實，嗣又參與詐欺取財之構成
    要件行為，足堪認定。本案事證明確，被告犯行堪以認定，
    應依法論科。
三、論罪科刑：
  (一)按刑法上所謂幫助他人犯罪，係指就他人之犯罪加以助力，
    使其易於實施之積極的或消極的行為而言。如在正犯實施前
    ，曾有幫助行為，其後復參與犯罪構成要件之行為者，即已
    加入犯罪之實施，其前之低度行為應為後之高度行為所吸收
    ，仍成立共同正犯，不得以從犯論（最高法院24年上字第32
    79號判例要旨參照）。本案實施詐術之犯罪集團成員，意圖
    為自己不法之所有，蒐集被告金融機構帳戶，誘使被害人陷
    於錯誤，而依指示將款項匯入被告之帳戶，嗣因部分款項未
    能提領，又推由被告前往提款未遂，是核被告所為，係犯刑
    法第339條第1項、第3項之詐欺取財未遂罪。因其取款尚未
    達既遂程度，應依刑法第25條第2項規定，按既遂犯之刑減
    輕其刑。而被告與所屬詐騙集團其他成員就上開犯行，有構
    成要件行為之分擔，均為共同正犯。又被告提供系爭帳戶之
    幫助行為，嗣為臨櫃提款之正犯行為所吸收，不另論罪，應
    只論以1個詐欺取財未遂罪。
  (二)原審認為被告之犯行明確，而予論罪科刑，固非無見。然原
    審就被告參與提領款項之事實，認定為非構成要件之行為，
    尚有違誤，已如前述，自屬無可維持。被告上訴意旨，否認
    犯罪，指摘原判決不當，雖無理由，然原判決既有前開可議
    之處，自應由本院將原判決撤銷改判。爰審酌我國社會近年
    來詐騙集團以各種方式詐取人民財物，除使為數眾多之被害
    人辛苦攢存之積蓄一夕化為烏有，且因詐騙集團成員常以電
    話施詐，造成善良人民之間對於陌生來電充滿警覺與防備，
    普羅大眾相互充滿不信任之氛圍，殊有礙於友善社會之形成
    ，並使諸多現代社會原可依賴電話溝通連繫之事項，被迫退
    化而以當面接洽方式進行，亦嚴重危害於社會之進步與發展
    ，是詐騙集團對於吾人社會之負面影響，可謂至深且鉅，並
    斟酌被告之犯罪動機、目的、其參與詐騙集團之程度及分工
    情形，被害人所受之損害，被告之行為造成司法機關偵查實
    際施用詐術者之困難，致使此類犯罪手法層出不窮，嚴重危
    害交易秩序與社會治安，且被告犯後始終未見悔意等一切情
    狀，量處被告有期徒刑4月，並諭知易科罰金之折算標準，
    以示儆懲。
據上論結，應依刑事訴訟法第369條第1項前段、第364條、第299
條第1項前段，刑法第28條、第25條、第339條第1項、第3項、第
41條第1項前段，刑法施行法第1條之1第1項、第2項前段，判決
如主文。
本案經檢察官邱克斌到庭執行職務。
中    華    民    國    99    年    8     月    30    日
                  刑事第二庭    審判長法  官  葉居正
                                      法  官  陳欽賢
                                      法  官  洪碧雀
以上正本證明與原本無異。
不得上訴。
                                      書記官  魏芝雯
中    華    民    國    99    年    8     月    31    日
附錄本件論罪科刑法條：
刑法第339條第1項：
意圖為自己或第三人不法之所有，以詐術使人將本人或第三人之
物交付者，處五年以下有期徒刑、拘役或科或併科一千元以下罰
金。

司法院資訊處製作；財團法人民間司法改革基金會備份。
